【裁判字號】    98,訴,2674
【裁判日期】    990325
【裁判案由】    綜合所得稅
【裁判全文】
臺北高等行政法院判決
                                      98年度訴字第2674號
                                     99年3月11日辯論終結
原      告  甲○○
訴訟代理人  卓隆燁  會計師
被      告  財政部臺灣省北區國稅局
代  表  人  乙○○（局長）
訴訟代理人  丙○○
            丁○○
上列當事人間綜合所得稅事件，原告不服財政部中華民國98年
10月21日台財訴字第09800279990號訴願決定，提起行政訴訟，
本院判決如下：
    主  文
原告之訴駁回。
訴訟費用由原告負擔。
    事實及理由
一、事實概要：
    緣原告93年度綜合所得稅結算申報，原告列報其配偶葉華齡
    取自永達保險經紀人股份有限公司（以下簡稱永達公司）薪
    資所得新臺幣（下同）1,801,397 元，經被告依據法務部調
    查局臺北市調查處（以下簡稱臺北市調查處）及財政部臺北
    市國稅局（以下簡稱臺北市國稅局）通報及查得資料，查獲
    原告短報其配偶葉華齡取自永達公司薪資所得1,038,000 元
    ，並漏報執行業務所得計28,850元，乃歸併核定原告當年度
    綜合所得總額6,990,941 元，所得淨額6,077,941 元，發單
    補徵稅額179,657 元，並按所漏稅額179,364 元處以0.2 倍
    之罰鍰計35,872元。原告就核定其配偶葉華齡君取自永達公
    司薪資所得及罰鍰處分部分不服，申請復查，未獲變更，提
    起訴願亦遭決定駁回，遂向本院提起行政訴訟。
二、本件原告主張：
(一)臺北地方法院檢察署以96年3 月9 日北檢大歲96偵2347字第16
  209 號函詢臺北市國稅局意見：「三、另若有公司員工以公司
  名義購買車輛，分期價金則由公司按月於員工薪資中扣除，公
  司並以扣除車價後之給付總額填製公司員工薪資所得扣繳憑單
  ，據以向稅捐機關申報年度營利事業所得稅；該公司員工亦以
  此較低之薪資總額申報綜合所得稅（例：員工薪資每月10萬元
  ，購車款每月2 萬元，扣繳憑單填置該員工年度薪資96萬元）
  之事實，上開案例於  貴局稽查實務上，是否曾認定有違法逃
  漏稅捐之態樣？並請檢附認定之理由及依據。」經臺北市國稅
  局研議後，以96年6 月5 日財北國稅審二字第0960201843號函
  復：「三、前揭財政部95年函釋規定，保險公司之保險業務員
  為所屬公司招攬保險業務而發生之必要費用，可由保險公司依
  營利事業所得稅查核準則有關規定依其費用性質檢據核實列報
  。所謂『與經營業務有關之損費』，依所得稅法第38條及行政
  法院相關判決規定，乃指公司之營業行為，屬本身經營之業務
  之一或與本身業務有直接關聯而言，先予敘明。四、保險經紀
  公司之員工，如為所屬公司招攬業務而以公司名義購置車輛（
  即車輛所有權登記為公司之財產），則其分期給付車商之價金
  ，係公司取得該資產代價之部分，自非屬保險經紀公司之營業
  費用。該公司應以該資產之實際成本，按所得稅法及查核準則
  規定之方法以及耐用年數計提折舊。另該員工如係以公司名義
  租賃車輛，其分期給付車商之租金（不含保證金），得依查核
  準則第74條第3 款第2 目之5 規定認屬為交通費，依首揭財政
  部95年函釋規定，應由保險經紀公司檢據核實列報，尚不宜約
  定由保險業務員自行吸收或負擔。至員工如以員工自己名義租
  購車輛，則該扣付款應視為員工基於僱傭關係而取得之各種補
  助費或給與，故保險經紀公司應以薪資支出列支，並依法併同
  員工薪資所得依率扣繳稅款。」，即知依前揭規定核定應由保
  險經紀公司檢據核實將租金列報屬交通費之性質，不應屬保險
  業務員之薪資所得。臺北地方法院檢察署96年度偵字23 47 號
  偵查後，以「難認被告有因此而使員工薪資名目減少而幫助該
  等員工逃漏個人綜合所得稅情事」而為不起訴處分，依最高行
  政法院32年判字第18號判例，被告機關應以臺北地方法院檢察
  署96年度偵字2347號偵查之不起訴處分認定事實，且依最高行
  政法院89年度判字第699 號判決要旨，嗣後課稅事實資料未變
  ，要難憑藉新見解重為處分。
(二)有關核定短報配偶薪資所得1,038,000元部分：
(1)永達公司對原告配偶等業務同仁之薪酬係採獎金制度，以各項
  績效計算之個人薪酬及組織報酬，而組織報酬係以支應歸屬利
  潤中心之各項必要業務費用，故原告配偶薪資所得為(一)個人
  薪酬及(二)組織報酬減除支應歸屬利潤中心之各項必要費用後
  餘額，二項之合計數。原告配偶系爭年度薪資所得包括(一)個
  人薪酬：初年度服務報酬2,825,796元及減除本項服務報酬之
  佣金支出2,681,005元後，共計144,791元，及(二)組織激勵酬
  勞：達成報酬等組織報酬共計2,818,259元，減除支應利潤中
  心之各項業務發展費用227,453元及公務車租金934,200元後，
  餘額合計1,656,606 元，故結算後薪資所得為1,801,397元（
  144,791 元+1,656,606元，，此乃原告配偶實際取自永達公司
  之薪資所得，並非先自永達公司取得包含服務報酬應負擔之佣
  金支出及利潤中心應負擔公務車租金等營業費用之金額5,644,
  055 元（2,825,796 元+ 2,818,259 元），再由永達公司扣取
  屬服務報酬應負擔之佣金支出及利潤中心營業費用共計3,842,
  658 元（2,681,005 元+ 227,453 元+934,200元）。
(2)依所得稅法第14條第1項第3類第1款及第2款及民法第482條規
  定，稅法上所稱之薪資所得，一般係指因僱傭契約所獲致之報
  酬，由於報酬純粹因為服勞務而獲致，勞務提供者本身不負工
  作成敗責任，因此不須提供勞務以外之成本來完成工作，即不
  應將薪酬計算過程中，屬績效衡量因素且非屬受僱人實際領受
  之營業費用涵蓋於受僱人之所得中，有鈞院91年訴字第5391號
  判決可參。本件系爭公務車，乃原告配偶任職公司為協助業務
  員利於執行業務推展，規定處經理級以上人員或業績較優同仁
  （業務發(拓)展費之使用對象相同）得申請保管公務租賃車輛
  ，公務車租金由任職公司支付且屬任職公司營業費用，要非屬
  原告配偶薪資所得。
(3)按財政部95年6 月28日台財稅字第09504063430 號函釋，倘支
  付與業務有關之成本或費用者，應屬雇用人之營業費用，非屬
  受雇人之薪資所得，難僅以付款人、使用人或( 及) 保管人為
  保險業務員，而認定屬私人用途。本件公務車，乃原告配偶之
  任職公司為協助業務員利於業務規定處經理級以上人員或業績
  較優同仁（業務發( 拓) 展費之使用對象相同）得申請保管公
  務租賃車輛乙部，應屬原告配偶招攬保險業務之必要工具，參
  酌財政部79年7 月4 日台財稅第790178955 號函釋規定意旨，
  足資說明營利事業租賃車輛供公務使用而支付之租金係屬經營
  必要之成本費用，亦得由財政部54台財稅發第0190號函釋「×
  ×公司因未備交通工具，經購買車票交由通勤員工搭乘交通工
  具之用，此種情形係因執行工作必須支付按實報銷之費用，免
  予合併薪資所得扣繳稅款。」足證該支出係屬配偶任職公司非
  薪資支出之營業費用，自不應核認為原告配偶之薪資所得。
(4)有關任職公司要求原告配偶（保管人）書立公務汽車申請暨使
  用切結書及保證票據乙節。為避免申請使用公務車之業務員怠
  於執行業務推展，致每月依所推銷之保險契約數量計算之業務
  拓展費有低於原公務車申請時每月應付車輛租金，故公司要求
  原告配偶等業務員書立該等還款同意書及保證票據，以提醒原
  告配偶等業務員須達成之最低業績標準。另不起訴處分書所認
  定之事實有誤部分，系爭公務車於租期屆滿時，保管人基於對
  車況及性能之瞭解，及其價格略低於中古車行情，而向租賃公
  司購買，與一般常情無違，是要難僅以購回比例達81.08%，遽
  認租賃關係存在於原告配偶與汽車租賃公司。且承租期滿是否
  由保管人購買系爭公務車，並非臺北地方法院檢察署檢察官不
  起訴之理由，臺北地方法院檢察署檢察官係因原告配偶任職公
  司承租租賃車係供員工業務使用，參酌前揭財政部95年函釋規
  定，核認屬因招攬保險業務而發生之業務發展費用理應列報公
  司營業費用，依財政部61年函釋規定，被告機關應受拘束。
(5)依車輛租賃契約第三條保證金約定租賃期滿或提前終止租賃契
  約時，公司將車輛交還租賃公司，租賃公司退還保證金，且公
  司並無買回車輛，是與一般租賃情形無異。至租賃期滿後出租
  人如何處理租賃車輛係屬另一交易，要難僅以由保管人或其關
  係人買回比例81.08%為由，推論臺北市調查處移送函原認定之
  事實，即租賃期滿（租賃期限為1 至2 年），永達公司便無條
  件將前述承租車輛所有權移轉給業務員，幫助業務員逃漏個人
  綜合所得稅」成立。且被告機關未說明系爭租賃車輛到期由父
  母或兄弟姊妹等買回，與由原告配偶買回對臺北市調查處前揭
  事實認定結果何以相同。縱由父母或兄弟姊妹等買回，與由原
  告配偶買回之認定結果相同，被告機關所稱81.08%之比例買回
  ，意謂尚有近20% 之比例並未由保管人或其關係人買回，亦證
  系爭租賃行為與租期屆滿之銷售行為不同。另有關被告機關質
  疑原告配偶等未依常情以最高等級之車輛承租部分，原告配偶
  僅得於其業務拓展費範圍內報銷因招攬保險業務而發生之必要
  營業費用，而業務拓展費又係按原告配偶等業務績效計算，因
  此原告配偶一方面考量欲給予客戶之印象外，亦需考量本身未
  來最可能達成之業務績效，選擇合宜之車款，而未以最高等級
  之車輛承租。
(6)原告配偶任職公司早期電腦系統較不發達，資料處理上將組織
  報酬與個人薪酬建立在同一資料庫中，就組織報酬之帳務處理
  而言，原告配偶任職公司係依上揭95年函釋規定，將系爭公務
  車租金等支應利潤中心之營業必要費用，自組織報酬中減除，
  計算組織激勵酬勞，併同個人薪酬發放，有關永達公司業務同
  仁薪酬計算，原告配偶之薪資名目並無減少。況原告配偶自始
  未支付款項，當然無向任職公司申請歸墊之需，不應依此核認
  系爭租金實質係由原告配偶負擔。
(7)綜合所得稅之現金收付原則應僅對已實現之實際所得課稅，縱
  計算所得時係按員工擬制收入減除擬制費用支出方式表達，仍
  應以實際獲取金額認列為員工薪資所得，而非以擬制收入為員
  工薪資所得，此有最高行政法院93年判字第966 號判決、財政
  部對靠行制度之相關函釋（67年3 月25日台財稅第31997 號函
  、71年12月10日台財稅第38935 號函、74年6 月21日台財稅第
  17954 號函、76年3 月2 日台財稅第7576785 號函、79年4 月
  3 日台財稅第790021143 號函、84年7 月20日台財稅第841636
  379 號函）可參。永達公司訂定車輛使用辦法，原告配偶依該
  規定及公務車輛租賃作業流程向公司申請保管公務租賃車輛，
  由永達公司（承租人）、原告配偶（保管人）及租賃車商（出
  租人）共同簽訂公務車輛租賃契約，由永達公司按期支付車輛
  租金，認列營業費用之車輛租金，依前揭綜合所得稅現金收付
  基礎之收付實現原則及財政部95年函釋規定，系爭車輛租金不
  應再歸併核定為原告配偶之薪資所得。
(三)有關罰鍰35,872元部分：
(1)依行政罰法第7條規定，違反行政法上義務之行為，有出於故
  意或過失者，始得處罰，原告依配偶任職公司開立之扣繳憑單
  申報，且以給付總額悉數列報，難謂有過失之情，應予撤銷。
  且依稅務違章案件減免處罰標準第3條第2項及其修正理由第四
  點之規定，納稅義務人因扣繳義務人未於規定期限內申報或未
  據實填報扣繳所得者，而納稅義務人就扣繳通報之所得業已悉
  數申報，仍有短漏報課稅所得者，難謂納稅義務人有應注意、
  能注意而不注意之過失，得免依所得稅法第110規定處罰。本
  件原告依配偶任職公司開立之扣繳憑單申報薪資所得，且業以
  給付總額悉數列報，至公務車輛租賃契約由原告配偶與任職公
  司及租賃公司簽訂，係因契約中涉及保管人之權利義務，故原
  告配偶亦須為立約人，於合約上簽名用印，況且租賃標的為公
  務車輛，為配偶任職公司為協助原告配偶等業務員利於業務推
  展，依財政部規定系爭租金支出應屬配偶任職公司之營業費用
  ，要非原告配偶之薪資所得，揆諸前揭說明，難謂有過失之情
  ，應免予處罰。
(2)另按行政罰法第24條規定「一行為不二罰」原則，有關系爭車
  輛租金，扣繳義務人（原告配偶任職公司之負責人）業經臺北
  市國稅局以97年6月13日財北國稅中南綜所一字第0970213435
  號函規定，補繳稅款並補報扣繳憑單，且經臺北市國稅局依法
  就應補繳稅款處1倍罰鍰在案，而原告（即納稅義務人）依配
  偶任職公司掣發之扣繳憑單悉數申報所得，而致短漏報課稅所
  得，難謂非屬同一行為，是依前揭一行為不二罰原則，自不應
  再予處罰。
(3)參諸稅捐稽徵法第44 條 規定：「營利事業依法規定應給與他
  人憑證而未給與，應自他人取得憑證而未取得，或應保存憑證
  而未保存者，應就其未給與憑證、未取得憑證或未保存憑證，
  經查明認定之總額，處5%罰鍰。但營利事業取得非實際交易對
  象所開立之憑證，如經查明確有進貨事實及該項憑證確由實際
  銷貨之營利事業所交付，且實際銷貨之營利事業已依法處罰者
  ，免以處罰。」足證縱違章主體不同，仍應有一行為不二罰之
  適用。是被告機關所稱「查扣繳義務人未依規定扣繳稅款與所
  得人漏報所得係屬二事，二者違章主體不同，另未依規定扣繳
  稅款係依所得稅法第114 條規定處罰，而所得人漏報所得稅係
  依同法第110 條規定處罰，二者處罰之法律依據亦不同，本件
  核無違反一行為不二罰原則情事。」，顯添加法律所無之限制
  等情，並聲明求判決撤銷訴願決定及原處分（含復查決定）。
三、被告則以：
(一)永達公司負責人吳文永君，因違反稅捐稽徵法案件經臺灣臺北
  地方法院檢察署檢察官（以下簡稱地檢署檢察官）96年度偵字
  第2347號不起訴處分，該不起訴處分書認定永達公司92至95年
  期間，公司員工使用公務車輛僅有余葡月君、李峰寶君、陳玉
  英君、陳玉真君及田敏薰君等5人於租期滿後買回車輛，比例
  極低。永達公司該年期間計有302名員工依公務車輛使用辦法
  申請汽車租賃368輛中，扣除未到期車輛35輛後，計有270輛係
  由員工本人或關係人（配偶、父母、兄弟、姊妹等）買回，其
  比例高達占已到期車輛的81.08%，有地檢署檢察官96年度偵字
  第2347號不起訴處分書及臺北市國稅局編製之永達公司92至95
  年間員工租車到期移轉統計表可稽，則該不起訴處分書所認定
  之事實即屬有誤。臺北市調查處以永達公司負責人吳文永君違
  反稅捐稽徵法及商業會計法相關規定，將其移送檢察署檢察官
  偵辦，雖經檢察署檢察官偵結以不起訴處分，惟系爭事項既經
  查明，依改制前行政法院75年判字第309判例，行政處分本應
  依查得之事實認定，不受刑事判決之拘束。
(二)系爭租賃車係由員工自行洽詢車商於確認車種、車價及分期付
  款期數後，將保證金款項（車價20%或30%等），匯入公司指定
  帳戶，車商再檢附相關文件，向永達公司申請保證金及每月租
  金給付，如永達公司所言，公司先將業務拓展費併同薪資發放
  後，再於支付營業費用時自業務拓展費中扣除，則扣除業務拓
  展費用後之金額即為原應發放之薪資為真，則該公司即可直接
  就員工薪資調整，何需要員工另書立還款同意書，並簽立分期
  付款總額之保證票據，況該公司業務拓展費性質依該公司公務
  車輛使用辦法第7條所載：「因使用公務車輛所衍生之油料、
  修繕或保養等費用，得由使用人檢具合於營業稅法之單據報支
  業務發展費用。」該公司負責人吳文永君證稱：「業務員以業
  務拓展費的名目報支交通費，先前是用業務員加油的發票為依
  據報支。」及該公司財務部經理李忠約君證稱：「永達公司業
  務拓展費之發放，係依員工業績計算……業務拓展費由員工檢
  具單據向公司申報後才發放。」該公司將公務車輛所衍生之油
  料、修繕或保養及交通費依財政部95年函規定核屬為該公司因
  招攬保險業務而發生之必要費用，公司可依規定檢據依費用性
  質核實列報，不宜逕予計入保險業務員之薪資所得，概以薪資
  支出列報，惟若依原告所稱，公司於系爭年度將業務拓展費併
  同薪資發放，則本件自員工薪資項目扣除之車輛租金即為其所
  稱之公司業務拓展費（公司可核實認列之營業費用），依一般
  經驗法則，員工申請公務車輛，應會以最高等級之車輛承租，
  況且該公司公務車輛使用辦法也並無限制其員工之資格應申請
  何等級之車輛，惟查該公司92至95年期間，其員工依公務車輛
  使用辦法申請汽車租賃之車輛等級均有所不同，顯與常情不符
  。
(三)永達公司支付員工車輛費用，係列在「營業費用-租金支出」
  科目項下，既然每期租金支出金額係由員工自行洽詢車商於確
  認車種、車價及分期付款期數，在員工簽立還款同意書及公務
  車輛租賃附屬契約書當下即確定，公司如認其車輛租金非員工
  之薪資，則又何以將租賃期間每月之租金併同薪資發放，再每
  月由員工薪資項目扣款，其主張顯有違常情。系爭車輛雖係以
  永達公司名義承租，惟每月車輛租金卻由公司自原告配偶薪資
  中扣取給付，本件實際係原告配偶租賃車輛，並非永達公司租
  賃車輛供原告配偶使用。
(四)至本件罰鍰部分，按綜合所得稅之課徵採自行申報制，有所得
  即應課稅，有所得者即應誠實申報。永達公司93年度藉租賃車
  輛之名義，將扣取原告配偶之薪資所得1,038,000元改以租金
  費用列報，並以扣取租金支出後之薪資淨額列報為原告配偶之
  所得，且原告配偶列名公務車輛租賃附屬合約之保管人，並於
  合約上簽名用印，可見原告對前開違章漏稅情節應知之甚詳，
  惟仍故意漏報系爭薪資所得1,038,000元，即應受罰。原告主
  張應適用財政部96年4月27日台財稅字第09604523220號令修正
  發布之減免處罰標準第3條第2項第1款規定，透過網際網路辦
  理結算申報，短漏報之所得符合該條項第1款第1目及第2目情
  形者，免予處罰之規定乙節，依該減免處罰標準第24條第2款
  規定，應不得適用免罰之規定，遑論該免罰規定係自95年度以
  後之綜合所得稅採用網際網路辦理結算申報案件方有適用。本
  件係93年度綜合所得稅事件，核無前揭修正後減免處罰標準之
  適用。次查本件原查於97年6月13日以財北國稅中南所綜一字
  第097213435號函通知永達公司補繳應扣未扣稅款並補報扣繳
  憑單，該公司雖已補繳稅款並補報扣繳憑單，惟永達公司補辦
  扣繳稅款係於調查基準日（96年4 月10日財北國稅審三字第09
  6 0217676 號函請公司提示相關資料）之後，於計算漏稅額時
  ，依前揭財政部賦稅署函釋規定，不得減除短報所得已繳納之
  扣繳稅款。至主張本件已處罰扣繳義務人，基於一行為不二罰
  原則，不應再就扣繳稅額計算罰鍰乙節，查扣繳義務人未依規
  定扣繳稅款與所得人漏報所得係屬二事，2 者違章主體不同，
  另未依規定扣繳稅款係依所得稅法第114 條規定處罰，而所得
  人漏報所得係依同法第110 條規定處罰，2 者處罰之法律依據
  亦不同，本件核無違反一行為不二罰原則情事等語資為抗辯。
  。並聲明求為判決駁回原告之訴。
五、兩造之爭點厥為被告機關以原告漏報其配偶取自永達公司薪
    資所得1,038,000 元，據以核定補徵稅額及罰鍰，是否適合
    ，本院判斷如下：
(一)按「個人之綜合所得總額，以其全年下列各類所得合併計算之
  ：……第三類：薪資所得：凡公、教、軍、警、公私事業職工
  薪資及提供勞務者之所得：一、薪資所得之計算，以在職務上
  或工作上取得之各種薪資收入為所得額。二、前項薪資包括：
  薪金、俸給、工資、津貼、歲費、獎金、紅利及各種補助費。
  」、「納稅義務人應於每年5月1日起至5月31日止，填具結算
  申報書，向該管稽徵機關，申報其上一年度內構成綜合所得總
  額或營利事業收入總額之項目及數額，以及有關減免、扣除之
  事實，並應依其全年應納稅額減除暫繳稅額、尚未抵繳之扣繳
  稅額及可扣抵稅額，計算其應納之結算稅額，於申報前自行繳
  納。」、「納稅義務人已依本法規定辦理結算申報，但對依本
  法規定應申報課稅之所得額有漏報或短報情事者，處以所漏稅
  額2倍以下之罰鍰。」分別為行為時所得稅法第14條第1項第3
  類第1款及第2款前段、第71條第1項、第110條第1項所明定。
(二)本件原告93年度綜合所得稅結算申報，經被告機關依據臺北市
  調查處及財政部臺北市國稅局通報及查得資料，查獲原告短報
  其配偶葉華齡取自永達公司薪資所得1,038,000 元，並漏報執
  行業務所得計28,850元，乃歸併核定原告當年度綜合所得總額
  6,990,941 元，所得淨額6,077,941 元，發單補徵稅額179,
  657 元，並按所漏稅額179,364 元處以0.2 倍之罰鍰計35,872
  元。原告就核定其配偶葉華齡取自永達公司薪資所得及罰鍰處
  分不服，申請復查，未獲變更，提起訴願亦遭決定駁回各情，
  有徵銷明細清單、綜合所得稅核定稅額繳款書、綜合所得稅核
  定通知書、公務車輛租賃附屬契約、租車到期移轉統計表、罰
  鍰裁處書、違章案件罰鍰繳款書、復查及訴願決定書等附原處
  分卷及訴願卷內可稽。
(三)「營利事業所得之計算，以其本年度收入總額減除各項成本費
  用、損失及稅捐後之純益額為所得額。」「經營本業及附屬業
  務以外之損失，或家庭之費用…不得列為費用或損失。」為所
  得稅法第24條第1項及第38條分別有明文規定。又「經營本業
  及附屬業務以外之費用及損失，不得列為費用或損失。」營利
  事業所得稅查核準則第62條亦定有明文。營業費用是企業於推
  銷產品或管理其營利事業的過程中所消耗的財貨或勞務支出，
  是為企業的期間成本，會計上依成本與收益配合原則，必須在
  其耗用或發生期間自收益中減除，以計算所獲取之利潤。由於
  所消耗的財貨或勞務性質有別，因此查核準則中乃將其分為薪
  資支出、租金支出、文具用品、旅費等若干項目，分別訂定其
  列支原則。查核準則係依稅捐稽徵法、所得稅法、營業稅、促
  進產業升級條例、中小企業發展條例、商業會計法、稅捐稽徵
  機關管理營利事業會計帳簿憑證辦法、商業會計處理準則及其
  他有關法令之規定訂之，此觀該查核準則第1 條之規定自明。
  經查，國家對人民自由權利之限制，應以法律定之且不得逾越
  必要程度，憲法第23條固定有明文。但法律內容不能鉅細靡遺
  ，一律加以規定，其屬細節性、技術性之事項，法律自得授權
  主管機關以命令定之，俾利法律之實施。而財政部所訂定之營
  利事業所得稅查核準則，係規定有關營利事業所得稅結算申報
  之調查、審核等事項，究其性質核屬財政部為執行所得稅法及
  稅捐稽徵法等法規，基於法定職權所發布之解釋性、裁量性或
  作業性之行政規則，並未逾越所得稅法等相關之規定，亦未加
  重人民稅賦，而92年1 月4 日修正公布之所得稅法第80條第5
  項已賦予查核準則法律授權依據，被告自得予以適用。簡言之
  ，所得稅法與查核準則對營業費用之認列須以營利事業為經營
  本業及附屬業務有關之費用或損失為前提要件。
(四)次按「個人之綜合所得總額，以其全年左列各類所得合併計算
  之：第一類……第三類：薪資所得：凡公、教、軍、警、公私
  事業職工薪資及提供勞務者之所得：一、薪資所得之計算，以
  在職務上或工作上取得之各種薪資收入為所得額。二、前項薪
  資包括：薪金、俸給、工資、津貼、歲費、獎金、紅利及各種
  補助費。但為雇主之目的，執行職務而支領之差旅費、日支費
  及加班費不超過規定標準者，及依第4條規定免稅之項目，不
  在此限。」為行為時所得稅法第14條第1項第3類第1款及第2款
  所明定。可知，薪資係指營利事業支付員工之薪金、俸給、工
  資、津貼、歲費、獎金、紅利及各種補助費等，營利事業所支
  付之薪資應具備下列之條件，方得認列：1.經預先決定或約定
  ：一般職工係指經聘僱雙方事先約定，而執行業務之股東、董
  事、監察人則須經組織章程規定或股東大會或社員大會預先決
  議；2.不論盈虧均須支付：營利事業之薪資須不論盈虧，均應
  支付，方得核實認列，旨在防止營利事業以支付薪資之方式分
  配其盈餘，控制其課稅所得額。3.列支限額：合夥及獨資組織
  之職工薪資，不得超過規定之通常準；4.原始憑證：如員工之
  收據或簽收之名冊、印領清冊、聘用契約、加班紀錄等。
(五)按「涉及租稅事項之法律，其解釋應本於租稅法律主義之精神
  ，依各該法律之立法目的，衡酌經濟上之意義及實質課稅之公
  平原則為之。」司法院釋字第420號解釋甚明。又租稅法所重
  視者，應為足以表徵納稅能力之實質的經濟事實，而非其外觀
  之法律行為或形式上之登記事項，對實質上相同經濟活動所產
  生之相同經濟利益，應課以相同之租稅，始符合租稅法律主義
  所要求之公平及實質課稅原則，實質課稅原則為租稅法律主義
  之內涵及當然歸趨。故有關課徵租稅構成要件事實之判斷及認
  定，自亦應以其實質上經濟事實關係及所產生之實質經濟利益
  為準，而非以形式外觀為準，否則勢將造成鼓勵投機或規避稅
  法之適用，無以實現租稅公平之基本理念及要求（改制前行政
  法院82年度判字第2410號判決意旨參照）。
(六)本件原告配偶葉華齡任職於永達公司，於93年5 月11日以保管
  人身分與該公司（承租人）及和運公司（出租人）共同簽署「
  車輛租賃契約」，約定由和運公司出租汽車1 輛（廠牌型式：
  LEXUS LS-430、牌照號碼：EE-0118 、車身號碼：JTHBN36Ｚ 0
  00000000、排氣量4,293C.C. ）予永達公司，租賃期間自93
  年5 月11日起至95年5 月10日止，保證金為1,080,000 元，每
  月租金為103,800 元，而由原告配偶負責保管使用該車輛，車
  輛每月租金103,800 元，係由永達公司先行墊付予和運公司，
  並以「營業費用－租金支出」科目列帳後，再按月從原告配偶
  薪資中扣取，並以應發放之薪資總額扣除車輛租金後之淨額，
  列報原告配偶之薪資費用；93年度永達公司以租賃車輛之名義
  ，扣取原告配偶薪資列報為租金支出計1,038,000 元，原告配
  偶亦以扣除車輛租金後之薪資淨額列報其薪資所得等情，有公
  務汽車申請暨使用切結書、車輛租賃契約、公務車輛租賃契約
  、車輛買賣契約書、和運租車股份有限公司電子計算機一發票
  、汽車新領牌照登記書、綜合所得稅核定通知書、綜合所得稅
  核定稅額繳款書、違章案件漏稅額計算表、公務車輛租賃附屬
  契約、租車到期移轉統計表、永達公司員工支付車輛租金薪資
  扣款彙整表影本、罰鍰裁處書、復查及訴願決定書等等資料附
  原處分卷內可稽。是被告機關依實質課稅原則，核認系爭車輛
  租金，實質上係原告配偶之薪資所得，歸戶核定原告系爭年度
  取自永達公司薪資所得，據以補徵稅額及罰鍰，核無不合。況
  原告亦未能證明系爭車輛租金為永達公司經營本業及附屬業務
  有關之費用，從而被告機關認定系爭車輛租金，並非供永達公
  司經營本業及附屬業務所使用，揆諸首揭營業費用認列之相關
  規定及說明，系爭車輛租金支出自不能認係永達公司之營業租
  金費用，依實質課稅原則，核認本件永達公司借租賃車輛之名
  義，將扣取原告之薪資1,038,000 元，改以永達公司租金支出
  列報，實質上係原告配偶之薪資所得，核無不合。
(七)行政罰法第26條規定，一行為同時觸犯刑事法律及違反行政法
  上義務規定，如經不起訴處分者，得依違反行政法上義務規定
  裁處之。永達公司負責人吳文永涉嫌違反稅捐稽徵法第41條、
  第43條第1項及商業會計法第71條第5款等規定乙案，雖經臺北
  地檢署偵查終結不起訴處分，惟吳文永之行為如同時有違反所
  得稅法或其他稅法上義務者，稅捐稽徵機關仍得依稅法規定裁
  處之。又本件原告配偶並非前開不起訴處分書之被告，原告配
  偶是否有違章漏稅事實，被告機關自得依職權調查認定，不受
  不起訴處分書之拘束。原告主張本案應以不起訴處分書為據云
  云，核無足採。
(八)原告主張財政部臺北市國稅局曾以96年6月5日財北國稅審二字
  第0960201843號函復臺北地檢署以：「…三、前揭財政部95
  年函釋（95年6月28日台財稅字第09504063430號函）規定，保
  險公司之保險業務員為所屬公司招攬保險業務而發生之必要費
  用，可由保險公司依營利事業所得稅查核準則（以下簡稱查核
  準則）有關規定依其費用性質檢據核實列報。所謂『與經營業
  務有關之損費』，依所得稅法第38條及行政法院相關判決規定
  ，乃指公司之營業行為，屬本身經營之業務之一或與本身業務
  有直接關聯而言，先予敘明。四、保險經紀公司之員工，如為
  所屬公司招攬業務而以公司名義購置車輛（即車輛所有權登記
  為公司之財產），則其分期給付車商之價金，係公司取得該資
  產代價之部分，自非屬保險經紀公司之營業費用。該公司應以
  該資產之實際成本，按所得稅法及查核準則規定之方法以及耐
  用年數計提折舊。另該員工如係以公司名義租賃車輛，其分期
  給付車商之租金（不含保證金），得依查核準則第74條第3款
  第2目之5規定認屬為交通費，依首揭財政部95年函釋規定，應
  由保險經紀公司檢據核實列報，尚不宜約定由保險業務員自行
  吸收或負擔。至員工如以員工自己名義租購車輛，則該扣付款
  應視為員工基於僱傭關係而取得之各種補助費或給與，故保險
  經紀公司應以薪資支出列支，並依法併同員工薪資所得依率扣
  繳稅款。」，即知本件公司租用車輛供員工使用之各項作業內
  容、文據及資金給付之各項事實均已查明，並依前揭規定核定
  應由保險經紀公司檢據核實將租金列報屬交通費之性質，不應
  屬保險業務員之薪資所得云云；但查，財政部95年函釋係限於
  因招攬保險業務而發生的費用，如文具用品費等等，原則上都
  是費用的性質，並沒有租金支出這一項費用，特別汽車是生財
  器具，不是當期消耗的費用。且保險公司的營業費用，應該由
  公司取得相關憑證，不能與員工私自約定要計入員工的薪資併
  同薪資給付，公司應以各項費用科目下來列報。系爭車輛租金
  支出不是永達公司之營業費用，業經本院認定如前，自無財政
  部95年函釋之適用。是原告主張依財政部95年函釋，系爭租金
  支出係屬任職公司非薪資支出之營業費用，不應核認為原告配
  偶之薪資所得云云，亦無可採。
(九)又「……營業人租用汽車載運員工上下班，係屬購買供本業或
  附屬業務使用之勞務，其有關之進項稅額，除依上開規定不得
  扣抵外，應准予扣抵。」固經財政部79年7 月4 日台財稅第79
  0178955 號函釋在案，惟上開函釋係以營業人因業務需要而租
  用汽車，供本業或附屬業務使用之勞務為要件，本件永達公司
  僅係名義上之承租人，實際係由原告配偶租賃及使用車輛，並
  非永達公司租賃車輛供原告使用，而係原告配偶私人支出供私
  人使用，已如前述，尚難認係永達公司租賃車輛供本業或附屬
  業務使用，自無上開函釋適用之餘地。至原告提出其配偶經手
  之要保書（見本院卷第201-202 頁）及車輛修繕費、過路費之
  入帳傳票（見本院卷第204 頁）均未能資為系爭車輛係永達公
  司提供原告配偶從事本業或附屬業務所需要之積極證據。
(十)綜合所得稅係採自行申報制，有所得即應申報，人民有依法律
  納稅之義務自應注意使之符合稅法之強行規定。本件原告配偶
  於系爭年度既有領受系爭所得，即應依所得稅法第71條規定辦
  理申報，茲原告配偶未就實際所得申報而予以短報，已構成客
  觀之違章事實，原告配偶列名系爭車輛租賃合約之保管人，並
  於合約上簽名用印，原告不能諉為不知，觀其執為短報之理由
  ，尚非不可避免。又原告系爭所得之申報，法律已明定其構成
  要件，原告於申報系爭年度綜合所得稅時，對應如何申報，理
  應參照該法律規定辦理；若對法律之適用及解釋產生疑義時，
  原告亦非不可向相關專業機構及人員查詢，於獲得正確及充分
  之資訊後申報；且原告因適用法令錯誤或計算錯誤而有溢繳稅
  款之情形，亦可依稅捐稽徵法第28條規定，自繳納之日起5 年
  內提出具體證明，申請退還，然原告捨此不為，猶有前揭短報
  所得額之情形，從納稅義務人應自行及誠實申報義務之角度觀
  察，難謂其主觀上無違反上開所得稅法第110 條第1 項規定之
  過失責任，是縱原告主張其並無漏稅之故意，亦難卸免其未善
  盡申報應注意義務之違失。從而被告機關按所漏稅額處0.2 倍
  之罰鍰，經核並無不合。
  從而，原告起訴論旨，並非可採。被告機關以原告短報其配偶
  取自永達公司薪資所得1,038,000 元，據以核定補徵稅額及並
  按所漏稅額處0.2 倍之罰鍰，核無違誤，復查及訴願決定就該
  部分，遞予維持，亦無不合。原告徒執前詞，訴請撤銷，為無
  理由，應予駁回。又本件事證已臻明確，兩造其餘攻擊防禦方
  法，核與判決結果不生影響，爰不逐一論述，併予敘明。
六、據上論結，本件原告之訴為無理由，爰依行政訴訟法第98條
    第1 項前段，判決如主文。
中    華    民    國    99    年    3     月    25    日
                    臺北高等行政法院第六庭
                              審判長法  官  闕  銘  富
                                    法  官  帥  嘉  寶
                                    法  官  林  育  如
上為正本係照原本作成。
如不服本判決，應於送達後20日內，向本院提出上訴狀並表明上
訴理由，如於本判決宣示後送達前提起上訴者，應於判決送達後
20日內補提上訴理由書（須按他造人數附繕本）。
中    華    民    國    99    年    3     月    25    日
                                    書記官  方  偉  皓


司法院資訊處製作；財團法人民間司法改革基金會備份。
